【裁判字號】    97,基簡,1023
【裁判日期】    980427
【裁判案由】    給付租金
【裁判全文】
臺灣基隆地方法院基隆簡易庭民事判決  97年度基簡字第1023號
原      告  乙○○
被      告  甲○○
訴訟代理人  丙○○
上列當事人間請求給付租金事件，本院於98年4月6日言詞辯論終
結，判決如下：
    主  文
原告之訴駁回。
訴訟費用由原告負擔。
    事實及理由要領
壹、程序方面：
    按原告起訴違背第31條之1第2項、第253條、第263條第2項
    之規定，或其訴訟標的為確定判決之效力所及者，法院應以
    裁定駁回之；當事人不得就已起訴之事件，於訴訟繫屬中，
    更行起訴；民事訴訟法第249條第1項第7款、第253條分別定
    有明文。而所謂訴訟標的係指原告以訴所主張之法律關係而
    言，且此以此項法律關係經定之終局判決經裁判者為限，始
    有既判力。又在前後兩訴訟繫屬中，前訴經原告合法撤回者
    ，依法視同未起訴，後訴因而成為合法之訴訟，自不受民事
    訴訟法第253條之限制。被告雖辯稱原告前已提起本院96年
    度基簡字第518號事件請求被告給付一倍租金之違約金，經
    判決敗訴確定，原告另曾起訴請求被告給付租金，亦經本院
    96年度訴第466號事件判決敗訴，依民事訴訟法第249條第7
    款規定，原告之訴不合法，應予駁回云云，惟查，本件原告
    雖於民國（下同）96年5月18日起訴請求被告給付自96年4月
    10日起至96年7月10日未依約返還租賃物之違約金，並經本
    院以96年度簡上字第66號判決原告敗訴確定等情，業經本院
    依職權調取本院96年度簡上字第66號事件全卷查核屬實，然
    前開訴訟之訴訟標的為違約金請求權，與本件訴訟標的即不
    當得利返還請求權，並非同一。又查，原告固又於96年4月3
    日起訴請求被告給付相當於租金之不當得利，並經本院96年
    度訴字第466號判決原告敗訴，原告不服，上訴於臺灣高等
    法院，嗣於98年1月17日，臺灣高等法院尚未為判決前撤回
    起訴等情，亦經本院依職權調取臺灣高等法院97年度上字10
    13號事件全卷查核屬實，揆諸前揭說明，本件原告起訴之訴
    訟標的既非確定判決效力所及，復無民事訴訟法第253條所
    定重行起訴之情形，自無民事訴訟法第249條第1項第7款規
    定之適用，先予敘明。
貳、實體方面:
一、原告起訴請求被告給付新臺幣（下同）44萬元及自民國（下
    同）96年2月10日起至清償日止，按年息5%計算之利息，其
    陳述略以：
(一)原告於93年2月9日將門牌號碼基隆市○○區○○街271號1樓
    房屋（下稱系爭房屋）出租予被告，約定租期自92年12月10
    日起至97年12月9日止，每月租金2萬元，租賃契約並經法院
    公證。詎被告自96年2月起即未繳納租金，屢經催告仍置之
    不理，原告乃於96年4月間終止系爭房屋租賃契約；惟被告
    仍拒不遷讓，並繼續使用系爭房屋迄至租期屆滿，原告自得
    請求被告給付自96年2月起2個月之租金共4萬元，及自96年4
    月起至97年12月9日止，相當於每月租金2萬元之不當得利共
    40萬元，為此依租賃契約及民法第179條不當得利之規定，
    提起本件訴訟，請求被告給付原告上開44萬元及法定利息。
(二)對被告答辯所為陳述略以：原告確實於94年11月24日將系爭
    房屋出賣予訴外人王碧雲，並於95年1月25日將系爭房屋及
    基地應有部分辦理所有權移轉登記予王碧雲。惟原告業與王
    碧雲合意解除上開買賣契約，且原告自始未將系爭房屋交付
    予王碧雲使用，則依民法第373條規定及最高法院33年上字
    第604號判例之意旨，王碧雲就系爭房屋並無使用收益之權
    限，亦即原告仍保有系爭房屋使用收益之權，而仍為系爭房
    屋之出租人，自有權向被告收取租金，並於租賃契約終止後
    請求被告返還相當於租金之不當得利云云。
二、被告則聲明請求駁回原告之訴，並答辯略以：原告於95年1
    月25日將系爭房屋之所有權移轉登記予王碧雲後，被告在承
    租前開房屋之期間，該房屋之所有權人均為王碧雲而非原告
    ，則依民法第425條規定，原告既已非系爭房屋之所有權人
    ，自不得向被告收取租金，亦無權終止上開租賃契約，並請
    求被告返還相當於租金之不當得利。
三、經查，原告於93年2月9日將系爭房屋出租予被告，約定租期
    自92年12月10日起至97年12月9日止，租金為每月2萬元，租
    賃契約並經法院公證；嗣原告於94年11月24日將系爭房屋出
    賣予訴外人王碧雲，並於95年1月25日將系爭房屋及基地應
    有部分辦理所有權移轉登記予王碧雲等事實，有原告提出之
    系爭房屋租賃契約書影本、本院公證處93年度公字第002001
    3號公證書影本附卷可憑，且為兩造所不爭執，應堪信為真
    實。又系爭房屋及基地應有部分於96年4月11日經第三人兆
    豐資產管理股份有限公司聲請本院查封拍賣，且於97年11月
    26日經第三人許秉傳買受，本院已於97年12月4日核發權利
    移轉證書，系爭房屋暨基地之所有權移轉登記亦於97年12月
    17日辦理完畢等情，均為兩造所不爭執，並經本院依職權調
    取本院96年度執字第4241號民事執行卷宗核閱屬實，自堪信
    為真實。
四、原告主張其雖將系爭房屋暨基地出售予訴外人王碧雲並已於
    95年1月25日辦理所有權移轉登記完畢，惟原告從未交付系
    爭房屋予王碧雲，依民法第373條規定及最高法院33年上字
    第604號判例意旨，原告自仍保有系爭房屋使用收益之權限
    ，而仍得向被告收取租金，並請求相當於租金之不當得利云
    云。按買賣標的物之利益及危險，自交付時起，均由買受人
    承受負擔，但契約另有訂定者，不在此限，民法第373條固
    定有明文。惟按不動產物權，依法律行為而取得、設定、喪
    失及變更者，非經登記，不生效力；出租人於租賃物交付後
    ，承租人占有中，縱將其所有權讓與第三人，其租賃契約，
    對於受讓人仍繼續存在；前項規定，於未經公證之不動產租
    賃契約，其期限逾五年或未定期限者，不適用之；民法第75
    8條第1項、第425條第1項、第2項亦分別有明定。是買賣標
    的物若係已交付之租賃物，且無民法第425條第2項所定情形
    者，出租人於租賃物交付後，承租人占有中，將其所有權讓
    與第三人，為保護承租人，買受人當然承擔出賣人之出租人
    地位，而為使出賣人、買受人及承租人間權利義務關係易得
    確定，民法第425條乃特別規定所有權是否已讓與為出租人
    究係出賣人或買受人之判斷標準，如此，尤其於買賣標的物
    為不動產之情形，租賃契約之出租人究為何人，僅須由具公
    示力之移轉登記判斷，三方當事人即不至因買賣標的物已否
    交付有所爭執而使租賃契約效力陷於不確定，反而無法保護
    承租人，故於買賣標的物已移轉登記未交付之情形，仍應適
    用民法第425條第1項規定，認租賃契約對於受讓人繼續存在
    。經查，系爭租賃契約並無民法第425條第2項之情形，原告
    在與被告就系爭房屋之租賃契約仍有效存續之95年1月25日
    ，業將該房屋及基地應有部分之所有權辦理移轉登記予王碧
    雲，揆諸前開規定，本件自有民法第425條第1項「所有權讓
    與不破租賃」原則之適用。又按出租人於租賃物交付後，將
    其所有權讓與第三人時，其租賃契約既對於受讓人繼續存在
    ，則在承租人與受讓人間，自無須另立租賃契約，於受讓之
    時當然發生租賃關係；出租人於租賃物交付後，將其所有權
    讓與第三人時，依民法第425條之規定，其租賃契約既對於
    受讓人繼續存在，受讓人即當然繼承出租人地位，而行使或
    負擔租賃契約所生之權利或義務，原出租人自不得更行終止
    租約，請求承租人返還租賃物（最高法院23年上字第3092號
    、43年台上字第454號判例意旨參照），是以，所謂租賃契
    約對於受讓人繼續存在，係指租賃契約轉而存在於受讓人與
    承租人之間，亦即受讓人已繼受原出租人之地位，原出租人
    自不得行使該租賃契約所生之權利。準此，原告主張其未將
    系爭房屋交付予王碧雲占有使用，因此仍保有該房屋之使用
    收益權限，而得向被告行使收取租金之權利，並終止租賃契
    約，而於租賃契約終止後請求被告給付迄返還租賃物時，相
    當於租金之不當得利云云，自非有理。
五、原告雖又主張其已與訴外人王碧雲合意解除系爭買賣契約，
    自得向被告請求租金及不當得利云云，惟按物權行為之效力
    ，並不受其原因即債權行為之影響，此乃所謂「物權行為無
    因性」原則（最高法院87年台上字第1400號判決、87年台上
    字第1352號判決意旨參照）。經查，本件原告於95年1月25
    日將系爭房屋及基地應有部分辦理所有權移轉登記予王碧雲
    乙情，業如前述，且原告對上開所有權移轉登記行為效力之
    合法性並不爭執，僅主張已與王碧完合意解除前揭物權行為
    之原因即系爭房屋之買賣契約云云。惟依前開說明，系爭房
    屋之買賣契約是否已解除，對王碧雲取得系爭房屋之所有權
    並不生影響；王碧雲既已取得系爭房屋之所有權，則本件仍
    有民法第425條第1項規定之適用，故原告前揭主張，亦非有
    理。
六、綜上所述，系爭房屋及基地應有部分已於95年1月25日移轉
    登記為王碧雲所有，嗣又於97年12月17日登記為許秉傳所有
    ，則被告於96年2月起至97年12月9日系爭房屋之租賃契約存
    續期間，是否欠繳租金，均與原告無關；又原告已非系爭房
    屋租賃契約之出租人，自不得行使前開租賃契約之終止權，
    更無因被告繼續占有使用系爭房屋而有損害之可言。從而原
    告依租賃契約之法律關係及民法第179條之規定，請求被告
    給付自96年2月起2個月之租金共4萬元，及自96年4月起至97
    年12月9日止，相當於每月租金2萬元之不當得利共20個月即
    40萬元，及自96年2月10日起至清償日止之法定遲延利息，
    均無理由，應予駁回。
七、本件事證已臻明確，兩造其餘之攻擊、防禦方法，核與判決
    結果不生影響，爰毋庸一一論述，併此敘明。
八、據上論結，本件原告之訴為無理由，依民事訴訟法第78條，
    判決如主文。
中    華    民    國    98    年    4    月    27    日
                  基隆簡易庭法  官    姚貴美
以上正本係照原本作成。
對於本件判決如有不服，應於收受送達後20日內向本院提出上訴
書狀，上訴於本院合議庭，並按他造當事人之人數附具繕本。
中    華    民    國    98    年    4    月    27    日
                            書記官    詹小瑤


司法院資訊處製作；財團法人民間司法改革基金會備份。
